【裁判字號】    96,上,152
【裁判日期】    970708
【裁判案由】    租佃爭議
【裁判全文】
臺灣高等法院民事判決              96年度上字第152、882號
上  訴  人  乙○○○
                        #1316 LOS ANGELES.CA 90013
訴訟代理人  林富村律師
被  上訴人  癸○○○
            庚○○
            丙○○○
            辛○○
            甲○○○（原名湯葉榮妹）
            戊○○
                        2樓
兼上6人共同
訴訟代理人  丁○○
被  上訴人  己○○
共      同
訴訟代理人  葉海萍律師
上列當事人間租佃爭議事件，上訴人對於中華民國95年12月21日
及96年7月9日臺灣桃園地方法院95年度訴字第538號第一審判決
提起上訴，本院於97年6月17日言詞辯論終結，判決如下：
    主  文
上訴駁回。
第二審訴訟費用由上訴人負擔。
    事實及理由
一、上訴人主張：
  (一)坐落桃園縣中壢市○○段1614、1615、1625、1626、1638、
    1639、1640、1641、1642、1643、1644地號土地（下稱系爭
    土地）係伊所有之土地，於民國（下同）37年12月20日由伊
    之母吳杏出租予湯振隆、湯振通耕作，訂有耕地三七五租約
    （下稱系爭租約），嗣湯振隆、湯振通相繼死亡，被上訴人
    丁○○、辛○○、癸○○○、戊○○、丙○○○，庚○○等
    6人係湯振隆之繼承人，被上訴人甲○○○係湯振通之繼承
    人，惟其等竟不自任耕作，擅將系爭土地轉租予被上訴人己
    ○○耕作，顯違耕地三七五減租條例第16條第1項之規定，
    依同條第2項規定租約無效。
  (二)縱依內政部91年10月11日台內中地字第0910085283號函內容
    而認「家屬或直系血親卑親屬如確係同戶共爨及原共同耕作
    之現耕人，自可准予換約續租」。所稱「同戶」自應解為最
    初訂約時同一戶籍，如此始可避免家屬或直系血親卑親屬於
    訂約後才將戶籍遷入之作假弊端。至「同戶籍」之認定，亦
    應解為最初訂約時同一戶籍者為準。惟當時承租人湯振隆、
    湯振通及無權占有上開耕地之己○○之家長為湯鼎李，並非
    湯振隆或湯振通，足見不符合上開內政部函釋。且該號函釋
    違背最高法院52年台上字第1014號判例須由戶長出名承租之
    耕地始有分戶分耕適用之規定，自為無效。
  (三)湯振隆、湯振通死亡後，應由其等全體繼承人共同繼承，法
    律尚無不能自耕者不能繼承之限制規定，被上訴人己○○並
    非湯振隆、湯振通之繼承人，就系爭租約自無繼承權。且湯
    振隆、湯振通並非與己○○共同生活之戶長，認其有分戶分
    耕，顯然違反民法繼承編之規定。
  (四)被上訴人於原審並未主張系爭土地之承租權應屬家產，原審
    就被上訴人等未主張之事實，依職權斟酌，顯有任作主張之
    違法。
  (五)爰依耕地三七五減租條例第16條第1、2項之規定及所有物之
    物上請求權之法律關係，聲明：(1)確認被上訴人丁○○、辛
    ○○、癸○○○、戊○○、丙○○○、庚○○、王葉容妹與
    被上訴人己○○間就系爭土地之耕地租賃關係不存在。
    (2)確認伊與被上訴人丁○○、辛○○、癸○○○、戊○○、
    丙○○○、庚○○、甲○○○間就系爭土地耕地租賃關係不
    存在。(3)被上訴人應將系爭土地返還予伊。
    (4)前項聲明部分，願供擔保請准宣告假執行。原審判決確認
    被上訴人丁○○、辛○○、癸○○○、戊○○、丙○○○、
    庚○○、王葉容妹與被上訴人己○○間就系爭土地之耕地租
    賃關係不存在，並駁回上訴人其餘之訴，上訴人不服提起上
    訴，並於本院聲明：(1)原判決關於伊敗訴部分廢棄。(2)確認
    伊與被上訴人丁○○、辛○○、癸○○○、戊○○、丙○○
    ○、庚○○、甲○○○間就系爭土地耕地租賃關係不存在。
    (3)被上訴人應將系爭土地返還予伊。(4)前項聲明部分，願供
    擔保請准宣告假執行（被上訴人就其等敗訴部分，則未據聲
    明不服，此部分已告確定）。
二、被上訴人則以：
  (一)湯振通、湯振隆於37年12月30日係基於同戶共同生活之家長
    家屬關係，代表湯鼎李、湯鼎康家族，以其等個人名義出面
    向上訴人之母吳杏承租系爭土地，此耕地係作為同戶家屬間
    共同耕作使用。己○○並非基於與湯振通、湯振隆之繼承關
    係而獲得系爭土地之耕作權，而係於53年1月30日因家族分
    居分財，依分居及財產分配證書獲耕系爭土地，應認受分耕
    人己○○與出租人即上訴人間已發生獨立之耕地租賃關係。
  (二)己○○並於67年9月19日在桃園縣中壢市公所（下稱中壢市
    公所）與吳杏成立調解，而直接與吳杏及後來繼承吳杏之上
    訴人成立租賃關係。至己○○表示沒有調解成功，其真意為
    吳杏事後反悔，不肯依調解決議重新訂定三七五租約，並非
    指調解不成立。且成立上開調解後，各承租人均依實測面積
    付租予吳杏等地主，並無轉租情事。
  (三)上訴人以伊等有轉租行為或協議而未自任耕作為由訴請確認
    系爭租約租賃關係不存在，然並未舉證以實其說，且被上訴
    人丁○○、辛○○、癸○○○、戊○○、丙○○○、庚○○
    、甲○○○（下稱丁○○等7人）並未占有或使用系爭土地
    ，上訴人訴請其等返還系爭土地，亦屬無據等語，資為抗辯
    。並於本院聲明：(1)上訴駁回。(2)若受不利判決，請准以現
    金或等額之台北富邦商業銀行南門分行可轉讓定期存單供擔
    保，免為假執行。
三、兩造不爭執事項：
  (一)系爭土地係上訴人所有，於37年12月20日由上訴人之母吳杏
    出租予湯振隆、湯振通耕作，訂有系爭租約，有系爭土地登
    記謄本、私有耕地租賃契約書等件為證（見原審卷第22至33
    頁）。
  (二)被上訴人丁○○、辛○○、癸○○○、戊○○、丙○○○，
    庚○○係湯振隆之繼承人，被上訴人甲○○○為湯振通之繼
    承人。
  (三)系爭土地現由被上訴人己○○耕作中，有勘驗筆錄及複丈成
    果圖在卷可稽（見原審卷第101、102、110、111頁）。
四、上訴人又主張：被上訴人丁○○等7人不自任耕作，擅將系
    爭土地轉租予被上訴人己○○耕作，系爭租約無效等語。惟
    此為被上訴人所否認，並以前開情詞置辯，則本件所應審究
    者厥為：(一)系爭租約係湯振通、湯振隆代表家族訂立，抑或
    湯振通、湯振隆以個人名義所訂立？(二)被上訴人己○○就系
    爭土地有無分耕租賃之事實？被上訴人丁○○等7人是否有
    不自任耕作，將系爭土地轉租予被上訴人己○○耕作之情事
    ？茲分別論述如下：
  (一)系爭租約係湯振通、湯振隆代表家族訂立，抑或湯振通、湯
    振隆以個人名義所訂立？
    上訴人主張：當時承租人湯振隆、湯振通及無權占有上開耕
    地之己○○之家長為湯鼎李，並非湯振隆或湯振通，足見不
    符合內政部91年10月11日台內中地字第0910085283號函釋等
    語。被上訴人則抗辯：於37年間由訴外人湯鼎李房下及湯鼎
    康房下各推1人為代表，湯鼎李房下以三子湯振通為代表，
    湯鼎康房下以湯振隆為代表，由該2人與原地主黃逢時之後
    手吳杏訂立租約，事實上為湯鼎李及湯鼎康家族共同耕作等
    語。經查：
    1.按「凡戶長出名承租之耕地，而由未分家之兄弟共同承耕
      ，嗣後因分家關係，而將該租來之耕地分耕者，自應解為
      該戶長所訂租約，係自始以戶長資格代表未分家之兄弟全
      體所為之法律行為，其事後分耕，不僅與轉租情形有別，
      且應認為分耕人與出租人間，亦已發生租賃關係，無耕地
      三七五減租條例第十六條所定轉租無效之適用。」（最高
      法院52年台上字第1014號判例參照）。
    2.被上訴人己○○之父係湯鼎李（湯新海之三子），湯振隆
      之父係湯鼎康（湯新海之二子），而湯鼎李於昭和13年即
      民國27年10月30日繼任為戶長，湯鼎康去世後，湯鼎康之
      子即湯振隆由湯鼎李照顧，故該時湯鼎李戶內除有湯鼎李
      自己之長子湯振豐、二子湯振宏、三子湯振通、四子即被
      上訴人己○○、五子湯振青、六子湯振波外，尚有湯鼎康
      之子湯振隆，有戶籍謄本附卷可考（見原審卷第50至53頁
      、原法院94年度訴字第1246號調處卷第109至112頁），並
      經本院調97年度上更(一)字第14號租佃爭議事件案卷（含原
      法院94年度訴字第1246號卷及調處卷）查明屬實。故該時
      湯振隆、湯振通及被上訴人己○○等人為共同生活戶，並
      於家長湯鼎李之掌理下同財共居，而湯鼎李則與當時系爭
      土地之地主黃逢時訂有三七五租約，於40年9月29日被上
      訴人己○○等兄弟則隨其母湯范姜石妹創立新戶，亦有戶
      籍謄本在卷可憑（見原審卷第54至56頁、同前調處卷第
      118至120頁）。足見系爭土地於37年6月9日由湯振隆及湯
      振通與出租人吳杏訂立耕地租約時，湯振隆及湯振通與被
      上訴人己○○在內之堂兄弟及兄弟均同戶，直至湯鼎李於
      38年6月16日死亡，家族亦尚未分戶分產。
    3.又被上訴人丁○○即湯振隆之長子於原法院94年度訴字第
      1246號租佃爭議事件審理時以證人身分到庭證稱：「租約
      是以伊父親（即湯振隆）為代表來訂立，事實上耕作的人
      有湯振宏、上訴人、湯振隆、湯振波及壬○○，這些人都
      住在同一區域，都是以湯鼎李為戶長；湯振隆在世時，大
      家都是一起耕作，在重劃後，大家才有協議分耕；協議分
      耕後，上訴人是耕作系爭11筆土地」、「（為何訂約以湯
      振隆及湯振通之名義？）他們各是該房的代表，湯鼎李及
      湯鼎康兩房只要各出一位代表就可以。那時候湯鼎李及湯
      鼎康下面的子輩都有共同耕作，戶長是湯鼎李，未分家之
      前租穀是一起繳，分家之後就自己繳」等語（見原法院94
      年度訴字第1246號卷第33、34、75、76頁），參以由湯振
      隆及湯振通所承租含系爭土地在內之租約土地面積非小，
      及嗣後堂兄弟於53年始鬮分家產，復有被上訴人提出之分
      居及財產分配證書為證（見本院卷一第130頁證物袋內證
      物、卷二第24至28頁）等情觀之，系爭土地之承租權應屬
      家產，而由湯振隆及湯振通分為2房之代表，以其2人為名
      義人出面承租，是自不能以上開租約文件係記載湯振隆及
      湯振通名義，而認定僅有湯振隆及湯振通為系爭土地之承
      租人。
    4.況本件訂約之承租人湯振隆及湯振通本即為原戶長湯鼎李
      之戶下，於湯鼎李38年死亡前面臨體衰之37年，由湯振隆
      及湯振通分別代表湯鼎康及湯鼎李房下出面與出租人訂約
      ，於中國農業社會本即為常見情形，故系爭租約雖非由戶
      長湯鼎李出名訂立，惟因湯鼎李老邁，而由家屬湯振隆及
      湯振通等二人出名承租，以承租之土地為家產，由未分家
      之兄弟共同承耕，其情形與戶長出名承租，由未分家之兄
      弟共同承耕之情形無殊，仍應有上開判例之適用，實難以
      湯振隆及湯振通非該戶家長或戶長卻出面訂約即否認其等
      係代表家族訂約，故被上訴人抗辯：湯振隆及湯振通係代
      表全家族與吳杏訂約乙節，堪認為實在。上訴人此部分之
      主張，自不足採。
    5.上訴人雖否認分居及財產分配證書之真正，惟查前開「分
      居及財產分配證書」確係湯振隆及被上訴人己○○等堂兄
      弟姐妹談論如何分家，大家都同意，後來也都按照當時分
      配土地來耕種，亦據證人即被上訴人堂姐妹壬○○於本院
      證述屬實（見本院卷二第48頁背面、49頁），上訴人復未
      舉證證明該「分居及財產分配證書」係被上訴人事後所偽
      造，上訴人否認其真正，亦不足採。
  (二)被上訴人己○○就系爭土地有無分耕租賃之事實？被上訴人
    丁○○等7人是否有不自任耕作，將系爭土地轉租予被上訴
    人己○○耕作之情事？
    上訴人主張：被上訴人丁○○等7人等不自任耕作，擅將系
    爭土地轉租予被上訴人己○○耕作，系爭租約無效等語。被
    上訴人則抗辯：湯振隆及湯振通向上訴人之母吳杏承租系爭
    土地，作為同戶家屬間共同耕作使用，嗣因家族分居分財，
    應認受分耕人己○○與出租人即上訴人間已發生獨立之耕地
    租賃關係，且各承租人均依實測面積付租予吳杏等地主，並
    無轉租情事等語。
    1.系爭土地現均由被上訴人己○○耕作，業經原法院至現場
      勘驗明確，並囑託桃園縣中壢地政事務所派員實施測量，
      有勘驗筆錄及複丈成果圖在卷可稽（見原審卷第101、102
      、11 0、111頁），亦為被上訴人己○○在現場指明，並
      為上訴人所不爭執。
    2.被上訴人己○○曾因租佃爭議於67年9月19日在中壢市公
      所與吳杏成立調解，業據被上訴人提出中壢市公所耕地租
      佃委員會調解程序筆錄為證（見本院卷一第131、132頁）
      ，上訴人亦不否認前開調解程序筆錄之真正（見本院卷一
      第156頁），依該調解程序筆錄之記載申請人為出租人吳
      杏、葉黃秋濤、陳黃秋燕等三人，並均委任葉阿琳為代理
      人，對造人欄雖僅列湯振隆一人，惟被上訴人己○○及壬
      ○○、湯振波、湯振宏四人亦同時為關係人，且該四人亦
      在該筆錄第2頁之對造人欄簽名、蓋章，而調解成立之決
      議主文第1條即確認各人承租面積載明：「兩造間租穀爭
      議依實測結果各承租人承租面積如下：湯振隆1.2597甲、
      己○○1.8127甲、壬○○0.6797甲、湯振波0.9755甲、湯
      振宏0.8901甲」，第二條接著約定：「雙方同意自民國67
      年一期起依前條實測面積按原三七五租約書記載等則計算
      租穀交與申請人」，顯已將被上訴人己○○及壬○○、湯
      振波、湯振宏等四人亦列為調解當事人之一方。查被上訴
      人己○○於53年家族分居及分財時，主要係分得吳杏之耕
      地，惟亦有分得少部分屬於葉黃秋濤、陳黃秋燕之耕地，
      依被上訴人己○○之農民基本資料觀之，後二人之耕地分
      別為0.0344甲、0.0222甲、0.0499甲合計為0.1065甲，亦
      有被上訴人己○○之農民基本資料在卷可憑（見本院卷一
      第133頁），對照前開調解筆錄決議主文第1條記載被上訴
      人己○○之耕作面積實測結果為1.8127甲，扣除分屬葉黃
      秋濤、陳黃秋燕之耕地0.1065甲，為1.7062甲，核與上開
      分居及財產分配證書所載被上訴人己○○分得之大崙山下
      576地號耕地1.7773甲及系爭租約所載承耕面積1.7803甲
      ，俱皆相差甚微，顯屬相同之耕地，兼以被上訴人己○○
      確為系爭耕地之現耕人，復為上訴人所不爭執，足證被上
      訴人己○○早在67年以前即耕作系爭土地，為上訴人之被
      繼承人吳杏所知悉，否則吳杏豈會同意被上訴人己○○以
      承租人之地位與其簽立上開調解筆錄。上訴人雖主張：上
      開調解並未成立，無從拘束伊等語。惟按當時施行之耕地
      三七五減租條例第26條第1項規定：出租人與承租人間因
      耕地租佃發生爭議時，應由當地之鄉鎮（區）公所耕地租
      佃委員會調解，調解不成立者，應由縣（市）政府耕地租
      佃委員會調處，不服調處者，由縣（市）政府耕地租佃委
      員會移送該管司法機關，該次調解如未成立，何以未有由
      桃園縣政府調處或移送司法機關處理之資料，上訴人此部
      分之主張，亦委無足採。
    3.系爭土地於53年間家族分家後，即由被上訴人己○○耕作
      ，嗣於67年9月19日被上訴人己○○並與吳杏成立調解，
      已詳如前述，且前開「分居及財產分配證書」末尾之「
      土地分配所得及追加批明事項」，就被上訴人己○○部分
      明載分得大崙山下576地號土地1.7773甲，此一地號與系
      爭租約所載地號：「大崙山下576地號」相符，被上訴人
      主張：被上訴人己○○與原承租人湯振隆及湯振通間就系
      爭土地有分戶分耕關係即為有據。
    4.末查，台灣省耕地租約登記辦法第4條第1項第6款係規定
      ：「耕地租約有下列情形之一者，應申請租約變更登記：
      (6)承租人分戶分耕耕地者」，同辦法第7條規定；「耕地
      租約租期屆滿，除出租人依本條例收回自耕外，如承租人
      願繼續承租，並有繼續耕作之事實者，應申請租約續訂登
      記」。本件被上訴人己○○就系爭土地有分戶分耕之事實
      ，亦已詳如前述，雖被上訴人己○○未就上開分戶分耕之
      事實辦理私有耕地租賃契約變更登記，惟耕地三七五減租
      條例第6條第1項所載之規定，係為保護佃農及謀舉證上之
      便利而設，非謂凡租約之訂立、變更、終止或換約，須經
      登記始能生效，故本件被上訴人己○○就系爭土地既有前
      述分戶分耕之事實，雖未就該分戶分耕之事實辦理私有耕
      地租賃契約變更登記，仍不影響該事實之存在，揆諸上揭
      判例意旨，被上訴人家族事後分耕自與轉租情形有別，應
      認本件被上訴人己○○就其前述分耕之土地已與出租人發
      生獨立之耕地租賃關係。上訴人主張：被上訴人丁○○等
      7人將系爭土地轉租予被上訴人己○○耕作，系爭租約無
      效，亦不足採。
五、綜上所述，上訴人主張：被上訴人丁○○等7人不自任耕作
    ，擅將系爭土地轉租予被上訴人己○○耕作，系爭租約無效
    ，為不可採。被上訴人抗辯：湯振隆及湯振通向上訴人之母
    吳杏承租系爭土地，作為同戶家屬間共同耕作使用，嗣因家
    族分居分財，應認受分耕人即被上訴人己○○與上訴人間已
    發生獨立之耕地租賃關係，為可採。從而，上訴人依耕地三
    七五減租條例第16條第1、2項之規定及所有物之物上請求權
    之法律關係，訴請確認伊與被上訴人丁○○、辛○○、癸○
    ○○、戊○○、丙○○○、庚○○、甲○○○間就系爭土地
    耕地租賃關係不存在，並請求被上訴人將系爭土地返還予伊
    ，為無理由，不應准許。其假執行之聲請亦失所附麗，應併
    予駁回。原審為上訴人敗訴之判決，及駁回其假執行之聲請
    ，核無不合。上訴意旨指摘原判決不當，求予廢棄改判，為
    無理由，應予駁回。
六、本件事證已臻明確，兩造其餘陳述及攻擊防禦方法，經審酌
    後核與判決結果不生影響，不再一一論述，附此敘明。
據上論結，本件上訴為無理由，依民事訴訟法第449條第1項、第
78條，判決如主文。
中    華    民    國    97    年    7     月    8     日
                    民事第三庭
                        審判長法  官  林敬修
                              法  官  藍文祥
                              法  官  黃騰耀
正本係照原本作成。
如不服本判決，應於收受送達後20日內向本院提出上訴書狀，其
未表明上訴理由者，應於提出上訴後20日內向本院補提理由書狀
（均須按他造當事人之人數附繕本）上訴時應提出委任律師或具
有律師資格之人之委任狀；委任有律師資格者，另應附具律師資
格證書及釋明委任人與受任人有民事訴訟法第466條之1第1項但
書或第2項（詳附註）所定關係之釋明文書影本。
中    華    民    國    97    年    7     月    9     日
附註：                         書記官  秦仲芳
民事訴訟法第466條之1（第1項、第2項）：
對於第二審判決上訴，上訴人應委任律師為訴訟代理人。但上訴
人或其他法定代理人具有律師資格者，不在此限。
上訴人之配偶、三親等內之血親、二親等內之姻親，或上訴人為
法人、中央或地方機關時，其所屬專任人員具有律師資格並經法
院認為適當者，亦得為第三審訴訟代理人。


司法院資訊處製作；財團法人民間司法改革基金會備份。
